臺灣臺北地方法院刑事判決
111年度訴字第177號
公  訴  人  臺灣臺北地方檢察署
被      告  陳玉萍




上列被告因洗錢防制法等案件，經檢察官提起公訴（110年度偵
緝字第1383號、第1384號），本院判決如下：
    主  文
陳玉萍無罪。
    理  由
壹、檢察官起訴意旨：
    被告陳玉萍能預見提供銀行帳戶予不相識之人使用，極易遭
    人利用作為與有關財產犯罪的工具，竟仍不違其本意，基於
    幫助不詳詐欺集團成員詐欺取財的不確定故意，於不詳時地
    ，將她所申設的第一商業銀行帳號00000000000號帳戶（以
    下簡稱系爭一銀帳戶），提供予詐欺集團成員使用，容任詐
    欺集團使用前揭帳戶為詐欺取財的犯行。嗣該詐欺集團成員
    分別以附表所示的方式，對告訴人劉仲雯、翁淑莉、蔡宇緁
    （以下簡稱劉仲雯等3人）行騙。其後，劉仲雯等3人發現有
    異，方悉受騙並報警處理。綜上，檢察官認為被告所為，是
    犯刑法第30條第1項前段、同法第339條第1項的幫助詐欺取
    財，以及違反洗錢防制法第2條第2款、同法第3條第2款規定
    ，應依同法第14條第1項幫助洗錢罪嫌論處。
貳、無罪推定、證據裁判、舉證責任等原則及證據能力的處理：
一、刑事訴訟法第154條第2項規定：「犯罪事實應依證據認定之
    ，無證據不得認定犯罪事實。」同法第301條第1項亦規定：
    「不能證明被告犯罪或其行為不罰者，應諭知無罪之判決。
    」而刑事訴訟法上所謂「認定犯罪事實的證據」，是指足以
    認定被告確有犯罪行為的積極證據而言，該項證據必須適合
    於被告犯罪事實的認定，始得採為斷罪資料。如未能發現相
    當證據，或證據不足以證明，自不能以推測或擬制的方法，
    以為裁判基礎。又刑事訴訟法第161條第1項規定：「檢察官
    就被告犯罪事實，應負舉證責任，並指出證明之方法。」因
    此，檢察官對於起訴的犯罪事實，應負提出證據及說服的實
    質舉證責任。如果檢察官所提出的證據，不足以為被告有罪
    的積極證明，或其指出證明的方法，無從說服法院以形成被
    告有罪的心證，基於無罪推定原則，自應為被告無罪判決的
    諭知，方符憲法保障人權的意旨。無罪推定原則的基本理念
    ，乃人權的保障，亦即「寧願縱放100個有罪的人，也不要
    濫殺無辜的1人」，這與過去專制社會為維護統治者（皇帝
    、獨裁者）的利益，「寧願錯殺100個無罪的人，也不要縱
    放無辜的1人」的作法，實有天壤之別，也凸顯出現代立憲
    主義國家保障人權之真諦。其原因在於刑罰可以拘束人身自
    由，將人判處無期徒刑，甚至是剝奪生命的死刑，由於其制
    裁效果的嚴厲性，應作為最後制裁手段性，非有必要，實不
    應輕易動用刑事制裁手段。畢竟良心譴責、輿論審判、科以
    民事或行政的法律責任，都是處罰的手段之一，只有在罪證
    明確且符合法律所定犯罪構成要件的情況下，才應處以嚴厲
    的刑罰。無罪推定原則彰顯的正是「誤判無辜」與「開釋有
    罪」的價值取捨，是人類社會長期審判經驗下的智慧結晶，
    乃不得不然的法治作法。
二、刑事訴訟法第308條規定：「判決書應分別記載其裁判之主
    文與理由；有罪之判決書並應記載犯罪事實，且得與理由合
    併記載」。據此可知，無罪的判決書只須記載主文及理由，
    而其理由的論敘，僅須與卷存證據資料相符，且與經驗法則
    、論理法則無違即可；所使用的證據資料，也不以具有證據
    能力者為限，即使不具證據能力的傳聞證據，也可以作為彈
    劾證據使用。是以，無罪的判決書，就傳聞證據是否例外具
    有證據能力，原則上無須於理由內論敘說明。基此，本件被
    告所為，既然經本院認定她的行為應諭知無罪，自不再論述
    所援引有關證據資料的證據能力問題。
參、檢察官起訴時所憑的證據資料、被告的辯解：
一、檢察官起訴所憑的證據資料：
編號 證據名稱 待證事實 1 被告陳玉萍於警詢及偵查中的供述 系爭一銀帳戶由被告所申設、使用。被告已多年未使用系爭一銀帳戶，卻記得系爭一銀帳戶的存摺仍由她保管、提款卡不知在何處。 2 劉仲雯於警詢的指訴及匯款申請書1紙 劉仲雯遭詐欺，及於109年6月5日中午11時22分左右匯款新臺幣(下同）10萬元到系爭一銀帳戶的經過。 3 翁淑莉於警詢的指訴及匯款申請書1紙 翁淑莉遭詐欺，及於109年6月5日中午11時22分左右匯款8萬元到系爭一銀帳戶的經過。 4 蔡宇緁於警詢的指訴 蔡宇緁遭詐欺，及於109年6月5日中午11時47分左右匯款3萬元到系爭一銀帳戶的經過。 5 系爭一銀帳戶交易明細 劉仲雯等3人確有分別匯款10萬元、8萬元、3萬元至系爭一銀帳戶。 
二、被告的辯解：
    我否認犯罪。我當初不知道系爭一銀帳戶的提款卡已經不見
    ，我要去查王道銀行帳戶的存款餘額，經該銀行行員告知我
    所有的銀行帳戶都遭到凍結，打電話到第一銀行詢問，才知
    悉有人盜用我的帳戶，並且有被害人被騙而匯款到系爭一銀
    帳戶。該銀行帳戶是因應以前夫家要賣彩券而開設，離婚後
    就不再使用了，我並不曾將系爭一銀帳戶的提款卡借或賣給
    他人使用等語。
肆、本院認定檢察官所提事證，並不足以證明被告犯有幫助詐欺
    取財與幫助洗錢罪的理由：
一、被告於104年1月26日申設系爭一銀帳戶，於104年3月24日申
    請重設密碼；劉仲雯等3人於如附表所示期間，遭詐騙集團
    行騙，而將如附表所示款項分別匯入系爭一銀帳戶等情，已
    經劉仲雯等3人於警詢時分別證述屬實，並有劉仲雯與翁淑
    莉的匯款申請書（31124號偵卷第59、63頁）、系爭一銀帳
    戶交易明細（30594號偵卷第25-27頁；31124號偵卷第47頁
    ）、第一商業銀行興雅分行111年1月14日一興雅字第00007
    號函暨其附件與111年3月15日一興雅字第00024號函暨其附
    件（本院審訴卷第43-68頁；本院訴字卷第53-65頁）等件在
    卷可證，且為檢察官、被告所不爭執，這部分事實可以認定
    。
二、劉仲雯等3人有於如附表所示的時間，分別遭詐騙集團成員
    詐騙，而匯款至被告所申設的系爭一銀帳戶內等情，已如前
    述。因而，被告是否涉犯幫助詐欺取財、幫助洗錢罪的關鍵
    ，在於被告是否有提供（無論有償或無償）自己所申設的系
    爭一銀帳戶給他人使用？就此，被告於偵訊時供稱：為了便
    利買刮刮樂，我於104年申辦系爭一銀帳戶，我很久沒有使
    用該帳戶，也不曾將該帳戶提供他人使用，存摺還在我這邊
    ，但提款卡不知道去哪裡了等語（1383號偵卷第36頁）；於
    本院審理庭時供稱：我去查王道銀行帳戶的存款餘額，經該
    銀行行員告知我所有的銀行帳戶都遭到凍結，打電話到第一
    銀行詢問，才知悉有人盜用我的帳戶，並且有被害人被騙而
    匯款到系爭一銀帳戶，我當初並不知道該提款卡已經遺失，
    這個帳戶是因應以前夫家要賣彩券而開設，105年離婚後就
    不再使用了，我所有的提款卡密碼都一樣，不會將密碼寫在
    提款卡上，也不曾將密碼告訴他人等語（本院審訴卷第33、
    34頁）；於本院準備程序時供稱：105年離婚後搬家，我就
    沒有使用系爭一銀帳戶，後來接到銀行告知，才知道帳戶被
    盜用、發現我的提款卡不見了，但我也提不出什麼證明，第
    一銀行的存摺跟提款卡當初沒有放在一起，現在我總共遺失
    第一銀行及郵局的2張提款卡，我所有提款卡的密碼都是一
    樣的，系爭一銀帳戶都是我個人使用，夫家不能使用，因為
    他們不知道密碼等語（本院訴字卷第31頁）；於審理時供稱
    ：我不會將密碼寫在提款卡上，夫家的人不會使用系爭一銀
    帳戶，提款卡也不太可能是搬家的時候掉的，我真的沒有提
    供提款卡與密碼給別人，但我真的提不出任何其他證據等語
    （本院訴字卷第92、93頁）。綜上，由被告的歷次供述，可
    知被告的供詞始終一致，而且就不利於自己的：「夫家不能
    使用，因為他們不知道密碼」、「不會將密碼寫在提款卡上
    」、「提款卡也不太可能是搬家的時候掉的」等情事，也始
    終坦白承認，本院實難對於被告涉犯幫助詐欺取財、幫助洗
    錢等罪嫌產生毫無合理懷疑的確信。
三、本件的最大疑點，在於如果被告沒有提供提款卡跟密碼給別
    人，別人如何使用她的系爭一銀帳戶？就此違反常情的變態
    事實，檢察官並無舉證的義務。再者，依一般人對於金融提
    款卡的理解，如果要使用提款卡領取款項者，必須在金融機
    構所設置的自動櫃員機上依指令操作，並輸入正確的密碼，
    方可順利領得款項；如非帳戶所有人同意、授權而告知提款
    卡密碼等情況，單純持有提款卡之人，欲隨機輸入號碼而領
    取款項的機會，以現今晶片提款卡至少6位以上密碼（每位
    由0至9 ，應至少000000至999999等不同之組合）的設計，
    不法之人任意輸入號碼而與正確密碼相符者，機率確實微乎
    其微。又現今提款卡都已經已採用3DES（DATA ENCRYPTION 
    STANDARD）三重加密標準，如輸入錯誤密碼3次，提款卡內
    的晶片即自動燒毀而無法再行使用，且詐欺集團成員既有意
    利用他人帳戶作為詐騙的工具以逃避追查，應不致選擇一來
    路不明、尚須破解密碼甚且隨時遭原帳戶持有人申請掛失或
    註銷的帳戶，以免使用不易且詐得金額因帳戶遭凍結而無法
    提領。然而，科技始終來自人性，科技設備既然是人所設計
    、操作，人的惡念、私慾在哪個環節、哪個時點，發揮作用
    而為惡，畢竟不是人類所能一一預先克服，因為世事難料，
    則當前的晶片提款卡運作是否確實如此完美無瑕、有無程式
    遭到破解，終究不是人們所能預判。例如，我國司法實務上
    確實發生金融提款機遭跨國犯罪集團破解程式，進而導致自
    動吐鈔之事，即是公眾周知的事實。何況在整個金融交易流
    程中，誰又能確保詐騙份子不會預先在特定金融提款機上裝
    設側錄器或攝影機，以便隨機取得特定提款人的提款卡密碼
    ，再伺機盜取該提款人所有的提款卡的可能。我國司法實務
    上，即曾經在與本件相類似的個案中，函詢我國有無發生類
    似案情的結果，內政部警政署刑事警察局表示：經本局以犯
    罪方法為「冒（盜）領現金」、「詐騙帳號密碼等電磁紀錄
    」及犯罪工具為「針孔攝影機（非一般攝影機）、「側錄器
    」為搜尋條件，查詢結果共計有19筆被害人案件資料；臺北
    市政府警察局表示：經本局交由各單位就近5年案件資料進
    行清查，僅有不法集團於銀行自動櫃員機上裝設側錄器或針
    孔攝影機等設備，取得提款人輸入的密碼，再持用偽造的提
    款卡輸入錄得的密碼，藉以提領該帳戶內的款項案件。最後
    ，臺灣高等法院106年度上易字第736號判決該案被告無罪確
    定。是以，本件並沒有證據證明被告因為缺錢或無償，而將
    系爭一銀帳戶的提款卡、密碼等資料交付詐騙集團的動機及
    可能，又不能排除詐騙份子預先在特定金融提款機上裝設側
    錄器或攝影機，以便取得被告的系爭一銀帳戶提款卡密碼後
    ，再伺機盜取該提款卡的情況下，基於「罪證有疑，利於被
    告」的刑事訴訟法則，自應對她為無罪的諭知。　　
伍、結論：
    本件系爭一銀帳戶雖然是被告所申設，且劉仲雯等3人有於
    如附表所示的時間，遭詐欺集團以所示的方式詐騙，匯入所
    示的款項到系爭一銀帳戶，詐騙集團成員旋即提領一空。但
    檢察官所提出的各項證據資料，無論是直接證據、間接證據
    ，並無法證明已達於通常一般之人均可得確信而無合理懷疑
    存在的程度，可資認定被告有基於幫助詐欺、洗錢的不確定
    故意，將系爭一銀帳戶的提款卡、密碼等物，交付詐騙集團
    用以供詐騙之用。是以，本院對於卷內訴訟資料經逐一剖析
    ，參互審酌，尚無從獲得被告有罪的心證，參照前述法律規
    定及說明所示（貳、一），應諭知被告無罪，以示慎斷。
陸、適用的法律：
    刑事訴訟法第301條第1項。
本件經檢察官黃振城偵查起訴，由檢察官楊淑芬到庭實行公訴。
中    華    民    國  111     年    4     月    28    日
                  刑事第十庭    審判長法  官 林孟皇
　
                                      法  官 林柔孜
　
                                      法  官 趙書郁
本正本證明與原本無異。 
如不服本判決應於收受送達後20日內向本院提出上訴書狀，並應
敘述具體理由；其未敘述上訴理由者，應於上訴期間屆滿後20日
內向本院補提理由書（均須按他造當事人之人數附繕本）「切勿
逕送上級法院」。告訴人或被害人如對於本判決不服者，應具備
理由請求檢察官上訴，其上訴期間之計算係以檢察官收受判決正
本之日期為準。 因疫情而遲誤不變期間，得向法院聲請回復原
狀。
                                      書記官 陳乃瑄
中　　華　　民　　國　　111 　年　　5 　　月　　2 　　日
附表：
編號 告訴人 匯入時間 匯入帳戶 匯入金額 詐騙手法及內容 1 劉仲雯 109年6月1日中午 12時3分左右 系爭一銀帳戶 10萬元 詐欺集團成員假冒劉仲雯之友人李永松來電，表示要借款，劉仲雯乃匯款10萬元至系爭一銀帳戶。 2 翁淑莉 109年6月5日中午 11時22分左右 同上 8萬元 詐欺集團成員假冒翁淑莉的姪子來電，表示要借款，翁淑莉乃匯款8萬元至系爭一銀帳戶。 3 蔡宇緁 109年6月5日中午 11時47分左右 同上 3萬元 詐欺集團成員假冒蔡宇緁友人的母親來電，表示裝潢費用尾款3萬元未付，蔡宇緁友人的母親乃委請蔡宇緁匯款3萬元至系爭一銀帳戶。